臺灣臺北地方法院民事裁定
111年度消債更字第51號
聲  請  人  
即  債務人  莊志緯（原名：莊智凱）

相  對  人  
即  債權人  合作金庫商業銀行股份有限公司

法定代理人  雷仲達  
代  理  人  何承豐  
上列當事人聲請消費者債務清理事件，本院裁定如下：
    主  文
債務人莊志緯（原名：莊智凱）自中華民國一百一十一年六月三
十日下午四時起開始更生程序。
命司法事務官進行本件更生程序。 
    理  由
一、按債務人不能清償債務或有不能清償之虞者，得依本條例所
    定更生或清算程序，清理其債務，消費者債務清理條例（下
    稱消債條例）第3條定有明文。所謂「不能清償」，指債務
    人因欠缺清償能力，對已屆期之債務，全盤繼續處於不能清
    償之客觀經濟狀態者而言。又所謂「不能清償之虞」，係指
    依債務人之清償能力，就現在或即將到期之債務，有不能清
    償之蓋然性或可能性而言；易言之，債務人之狀態如置之不
    理，客觀上得預見將成為不能清償之情形而言，此將來發生
    不能清償之事實，不必達到高度之確信。至於債務人之清償
    能力，則包括財產、信用及勞力（技術），並不以財產為限
    ，必須三者總合加以判斷仍不足以清償債務，始謂欠缺清償
    能力而成為不能清償。且債務人之清償能力係處於流動性狀
    態，聲請時與法院裁定時之清償能力未必一致，應以法院裁
    定時為判斷基準時。次按債務人對於金融機構負債務者，在
    聲請更生或清算前，應向最大債權金融機構請求協商債務清
    償方案，或向其住、居所地之法院或鄉、鎮、市、區調解委
    員會聲請債務清理之調解，消債條例第151條第1項亦有明文
    。此係採前置協商主義，是債務人於協商程序中，自應本於
    個人實際財產及收支狀況，依最大誠信原則，商討解決方案
    ；如終究不能成立協商，於聲請更生或清算時，法院審酌上
    開條文所謂「不能清償或有不能清償之虞」，允宜綜衡債務
    人全部收支、信用及財產狀況，評估是否因負擔債務，而不
    能維持人性尊嚴之最基本生活條件，所陳報之各項支出，是
    否確屬必要性之支出，如曾有協商方案，其條件是否已無法
    兼顧個人生活之基本需求等情，為其判斷之準據。又按「法
    院開始更生程序之裁定，應載明其年、月、日、時，並即時
    發生效力。」、「法院裁定開始更生或清算程序後，得命司
    法事務官進行更生或清算程序」，亦為同條例第45條第1項
    、第16條第1項前段所明定。
二、本件債務人主張：伊前因積欠無擔保債務達新臺幣（下同）
     891萬1218元無力清償，經向本院聲請債務清理之調解不成
    立。而伊所負包含利息、違約金在內之無擔保或無優先權債
    務總額未逾1200萬元，復未經法院裁定開始清算程序或宣告
    破產，爰聲請更生等語。
三、經查：
　㈠債務人前於民國110年9月9日依消債條例第151條第1項規定，
    向本院聲請債務清理之前置調解，於110年11月5日調解不成
    立，債務人聲請進入更生程序，此有調解程序筆錄、調解不
    成立證明書在卷可稽（見調解卷第321、621頁），故本件應
    以債務人調解之聲請，視為更生之聲請。
　㈡債務人收入部分：
　⒈聲請更生前2年（108年9月10日至110年9月9日）收入：
　　債務人於聲請更生前2年迄今任職於宗邁建築師事務所，每
    月薪資為5萬元，另領有年終獎金16萬6250元、三節獎金1萬
    7200元、特休未休代金3萬9936元，此有在職證明書、勞工
    保險被保險人投保資料表、薪資單（見本院卷第109-146頁
    ）為證，堪信為真實。債務人分別於109、110年度自宏碁股
    份有限公司領有股利2元、7元，此亦有債務人109、110年度
    綜合所得稅各類所得資料清單可佐（見調解卷第31頁、本院
    卷第201頁）。是債務人於更生聲請前2年間之可處分所得共
    計為142萬3395元（計算式：5萬元×24月＋16萬6250元＋1萬72
    00元＋3萬9936元＋2元＋7元＝142萬3395元），平均每月可處分
    所得為5萬9308元（計算式：142萬3395元÷24月≒5萬9308元
    ，元以下四捨五入，下同）。
　⒉聲請更生後（110年9月9日）收入：
　　至聲請更生後，債務人仍任職於宗邁建築師事務所，每月薪
    資為5萬元，且仍得領取年終獎金、三節獎金、特休未休代
    金平均每月9308元（計算式：〈16萬6250元＋1萬7200元＋3萬9
    936元〉÷24月≒9308元），此有在職證明書、勞工保險被保險
    人投保資料表、薪資單（見本院卷第109-146頁）可稽，是
    本院即以債務人任職宗邁建築師事務所之平均每月所得5萬9
    308元，作為債務人聲請更生時清償能力之依據。
　㈢債務人支出狀況（含個人必要生活費用及扶養費）：
  ⒈聲請更生前2年（108年9月10日至110年9月9日）支出：
　⑴個人必要生活費用部分：　　　
　　債務人固主張本件聲請前2年間之每月必要生活費用包括房
    租1萬1500元、房租管理費500元、交通費1280元、膳食費72
    00元、電話費666元、勞保費1054元、健保費785元、水費36
    7元、電費747元、瓦斯費446元、口罩150元、酒精80元、日
    常生活清潔用品100元、醫療費500元、強制執行扣薪1萬401
    7元等情。查：
　①就債務人支出之房租、房租管理費、交通費、電話費、勞保
    費、健保費、水費、電費、瓦斯費、醫療費部分，業據債務
    人提出住宅租賃契約書、存款憑條、管理費收據、臺北捷運
    購票證明、加值證明、電信費繳款通知、臺北自來水事業處
    水費通知單、台灣電力公司繳費通知單、欣欣天然氣（股）
    公司天然氣費繳費通知單、國立臺灣大學醫學院附設醫院門
    診醫療費用收據、雙和醫院醫療費用收據、勞健保保費繳納
    證明單為證（見調解卷第201-284頁、本院卷第83-85、213-
    227頁），堪認確實有前揭支出，爰予以採認。就每月支出
    膳食費7200元、口罩150元、酒精80元、日常生活清潔用品1
    00元部分，債務人雖未提出單據說明，惟其主張之數額並無
    浪費之情形，亦予採認。
　②按消債條例第133條規定所稱「可處分所得」，固不包括法律
    上禁止處分之財物（如以勞工薪資提撥退休金部分）或其他
    依法令應繳納之稅費部分，但不以債務人得自由處分該所得
    為限。債務人之薪資債權雖遭執行法院扣押而不得處分（強
    制執行法第115條第1項），但其經執行法院核發移轉命令後
    ，已用於清償債務人之債務，此與債務人自行處分而為清償
    者無異，是此部分應列為債務人可處分所得之計算範疇（司
    法院102年第2期民事業務研究會消費者債務清理專題第24號
    參照）。依上開說明，債務人遭強制執行扣薪部分（案號：
    本院108年度司執字第15122號），即不應列計於債務人每月
    必要支出項目中，附此敘明。
　③綜上，債務人於聲請更生前2年間之個人必要生活費用為60萬
    9000元（計算式：〈房租1萬1500元＋房租管理費500元＋交通
    費1280元＋膳食費7200元＋電話費666元＋勞保費1054元＋健保
    費785元＋水費367元＋電費747元＋瓦斯費446元＋口罩150元＋酒
    精80元＋日常生活清潔用品100元＋醫療費500元〉×24月＝60萬9
    000元）。　　
　⑵扶養費部分：
　　債務人主張每月需負擔其母紀○珍之扶養費1萬601元，查債
    務人之母紀○珍出生於48年，現年63歲，住所地位於臺北市
    ，110年度無所得，名下復無任何財產，有紀○珍之戶籍謄本
    、110年度綜合所得稅各類所得資料清單、全國財產稅總歸
    戶財產查詢清單可佐（見本院卷第205-207、211頁），堪認
    紀○珍應無法以自己財產維持生活，而有受扶養之必要。又
    債務人陳稱紀○珍之扶養義務人僅有債務人及其胞妹，債務
    人每月支出之紀○珍扶養費應以臺北市最低生活費之1.2倍，
    再乘以債務人應負擔扶養義務之比例2分之1計算。臺北市10
    8、109、110年度每人每月最低生活費之1.2倍分別為1萬989
    6元、2萬406元、2萬1202元，是債務人於本件更生聲請前2
    年（108年9月10日至110年9月9日）之扶養費支出總計為24
    萬7036元（計算式：〈1萬9896元×4月＋2萬406元×12月＋2萬12
    02元×8月〉×〈1/2〉＝24萬7036元）。
　⒉聲請更生後（110年9月9日）支出：
　⑴個人必要生活費用部分：　　　
　　債務人固主張本件更生聲請後之每月必要生活費用包括房租
    1萬2000元、房租管理費500元、交通費1280元、膳食費9000
    元、電話費666元、勞保費1054元、健保費785元、水費367
    元、電費747元、瓦斯費446元、口罩120元、酒精80元、快
    篩試劑500元、日常生活清潔用品200元、醫療費500元、房
    屋稅630元、強制執行扣薪1萬4017元等情。查：
　①債務人支出之房租管理費、交通費、電話費、勞保費、健保
    費、水費、電費、瓦斯費、口罩、酒精、醫療費部分，業經
    本院全數認列（見上開㈢⒈⑴），就房租1萬2000元、房屋稅63
    0元部分，亦據債務人提出租金調整後之住宅租賃契約書、
    房屋稅繳款書（見本院卷第79-81、89-97頁）為證，堪認確
    實有前揭支出，爰予以採認。就每月支出膳食費9000元、快
    篩試劑500元、日常生活清潔用品200元部分，債務人雖未提
    出單據說明，惟其主張之數額並無浪費之情形，亦予採認。
    至債務人遭強制執行扣薪部分，不應列計於債務人每月必要
    支出項目中，亦如前述，爰不予認列。
　②綜上，債務人於聲請更生後個人必要生活費用為每月2萬8875
    元（計算式：房租1萬2000元＋房租管理費500元＋交通費1280
    元＋膳食費9000元＋電話費666元＋勞保費1054元＋健保費785元
    ＋水費367元＋電費747元＋瓦斯費446元＋口罩120元＋酒精80元＋
    快篩試劑500元＋日常生活清潔用品200元＋醫療費500元＋房屋
    稅630元＝2萬8875元）。
　⑵扶養費部分：　
　　債務人之母紀○珍有受扶養之必要，債務人應負擔之扶養義
    務比例為2分之1等情，已如前述。查其住所地臺北市111年
    度每人每月最低生活費之1.2倍為2萬2418元，則債務人於聲
    請更生後之扶養費支出應為每月1萬1209元（計算式：2萬24
    18元×〈1/2〉＝1萬1209元）。　　
  ㈣從而，以債務人現每月5萬9308元之收入，扣除個人必要生活
    費用2萬8875元及紀○珍之扶養費1萬1209元後，剩餘1萬9224
    元（計算式：5萬9308元－2萬2418元－1萬1209元＝1萬9224元
    ）。惟債務人現積欠1148萬8295元，此有合作金庫商業銀行
    股份有限公司111年3月10日陳報狀卷可稽（見本院卷第31-3
    5頁），倘以其每月所餘1萬9224元清償，尚需約49.8年始得
    清償完畢（計算式：1148萬8295元÷1萬9224元÷12月≒49.8年
    ），若加上利息、違約金，其債務金額更高，還款期間勢必
    更長，堪認債務人處於有不能清償之虞之客觀經濟狀態，而
    有藉助更生制度調整其與債權人間之權利義務關係而重建其
    經濟生活之必要，自應許債務人得藉由更生程序清理債務。
四、綜上所述，債務人係一般消費者，並未從事營業活動，依其
    全部收支及財產狀況，因有不能清償債務之情事，致無法與
    全體債權人達成前置調解，而其所負無擔保或無優先權之債
    務總額亦未逾1200萬元，債務人又未經法院裁定開始清算程
    序或宣告破產，且查無消債條例第6條第3項、第8條或第46
    條各款所定駁回更生聲請之事由存在，則債務人聲請更生，
    應予准許，並依上開規定命司法事務官進行本件更生程序。
五、爰裁定如主文。
中　　華　　民　　國　　111 　年　　6 　　月　　30　　日
                  民事第二庭  法　官　李子寧
以上正本係照原本作成。
本裁定不得抗告。
本件裁定已於111年6月30日下午4時公告。
中　　華　　民　　國　　111 　年　　6 　　月　　30　　日
　　　　　　　　　            書記官  黃幸雪